臺灣臺北地方法院刑事判決　　　　　　　　　　　　　　九十年度自字第九九五號
　　自　訴　人　甲○○○
　　代　理　人　洪戩穀律師
　　被　　　告　乙○○
右列被告因詐欺等案件，經自訴人提起自訴，本院判決如左：
    主    文
乙○○連續行使偽造私文書，足以生損害於他人，處有期徒刑壹年陸月。
    事    實
一、乙○○於民國八十八年一月間，在其位在台北市○○區○○街一０七巷一弄十九
    號五樓住處內，自任會首，召集甲○○○、蘇花彩霞、李玉華、林億蘭等人參與
    民間互助會，並於召會時，在會單上虛列人頭會員高麗珠及黃阿雪各一會於會單
    上。互助會期間自八十八年一月二十五日起至九十年十一月二十五日止。會員人
    數三十六員。會金每會新臺幣（下同）二萬元。每月二十五日標會一次，採內標
    制，即活會會員係以每會應繳會款扣除得標者所標之利息後繳納會款，欲標會者
    須以標單填寫金額。詎料，乙○○自九十年一月間起連續在未載「標單」文字之
    競標單上，偽造如附表所示被偽造會員（包括活會會員或人頭會員）之署名及競
    標利息之方式，參與投標而冒充得標，足以生損害於如附表所示被偽造會員（標
    單均於得標後予以丟棄），再分別向不同活會會員佯稱係由另一活會會員得標（
    如向甲佯稱乙得標，向乙佯稱甲得標），致使活會會員甲○○○、蘇花彩霞、李
    玉華、林億蘭等人陷於錯誤而分別交付會款，連續向各該次競標時仍為活會之會
    員詐騙財物（冒標時仍為活會之會員所繳交之會款，即乙○○詐欺之所得，因乙
    ○○無法確定冒標之時間及競標之金額，故無法計算詐欺之金額若干）。嗣於九
    十年十月間無故止會，經結算結果發現剩餘會數與活會會員數目不符，甲○○○
    始知受騙。
二、案經甲○○○向本院提起自訴。
    理    由
一、右揭事實業據被告乙○○於本院九十一年十月十七日審理時供承不諱，核與自訴
    人甲○○○之指訴情節相符，此外，復有互助會會單影本一紙在卷可按。堪認被
    告之自白核與事實相符，自得採為論罪之依據。本件事證已臻明確，被告右揭犯
    行洵堪認定。
二、按我國民間互助會，係由會首招募會員參加所組成，每於標會時，通常由欲標取
    會款之會員，在空白紙條上，或僅書立其姓名、綽號及數字者，甚或祗書寫數字
    而未書立其姓名、綽號，另以上開言詞等方法表示係何會員所出具者，則依習慣
    或特約均足以辨明係該會員以所書寫數字為標息金額參加競標之標單，自應以私
    文書論（最高法院八十九年度台上字第一三一九號判決意旨參照）。核被告先於
    會單上虛列人頭會員，向全體互助會會員詐取會款，再於標單上偽造如附表所示
    被偽造會員之署名及標金，並據以行使，提出競標，足以生損害於如附表所示被
    偽造會員，進而詐取他人財物之所為，係犯刑法第三百三十九條第一項之詐欺取
    財罪、第二百十六條、第二百二十條第一項、第二百十條之行使偽造準私文書罪
    。又其偽造準私文書復持以行使，偽造準私文書之低度行為應為行使之高度行為
    所吸收，不另論罪。另被告每次偽造標單後向多數活會會員詐取財物，侵害多數
    人法益，係一行為觸犯數個相同行使偽造準私文書及詐欺取財罪名，為同種想像
    競合犯，應依刑法第五十五條之規定，從一重處斷。再被告先後多次行使偽造準
    私文書、詐欺取財之犯行，均時間緊接，所犯係構成要件相同之罪，顯均係基於
    概括犯意反覆為之，均應依連續犯之規定，分別以一罪論，並加重其刑。被告所
    犯行使偽造準私文書及詐欺取財二罪間，有方法結果之牽連關係，為牽連犯，應
    依刑法第五十五條之規定，從一重之行使偽造準私文書罪處斷。爰審酌民眾參與
    民間互助會，多為儲蓄或在有急需時得藉此籌措財源，被告為圖己利，竟虛列及
    冒用會員名義偽造載有競標利息之標單參與競標，詐取會款，致自訴人甲○○○
    受有不貲之損害，並因此使多數活會會員多年省吃儉用之辛苦血汗錢，血本無歸
    ，求償無門，許多家庭並因而陷入愁雲慘霧中，及其事後仍遲遲未與自訴人達成
    和解，惟念其犯罪後尚能坦承犯行，態度良好等一切情狀，量處如主文所示之刑
    。至供被告犯罪所用之冒用他人名義之標單，均於冒標後丟棄銷毀，此業據被告
    陳明在卷，既已滅失而未扣案，該標單或其上之署名自無庸宣告沒收，附此敘明
    。
據上論斷，應依刑事訴訟法第三百四十三條、第二百九十九條第一項前段，刑法第五
十六條、第二百十六條、第二百二十條第一項、第二百十條、第三百三十九條第一項
、第五十五條，罰金罰鍰提高標準條例第一條前段，判決如主文。
中      華      民      國    九十一    年      十      月     三十     日
                                臺灣臺北地方法院刑事第七庭
                                    法  官  蔡正雄
右正本證明與原本無異。
如不服本判決，應於判決送達後十日內向本院提出上訴狀(應抄附繕本)。告訴人
或被害人如對於本判決不服者，應具備理由請求檢察官上訴，其上訴期間之計算
係以檢察官收受判決正本之日期為準。
        書記官  黃秀琴
中      華      民      國    九十一    年      十      月      三十    日
附表：被冒標會員姓名：
      一、活會會員：蘇花彩霞二會、甲○○○三會、李玉華二會、林億蘭二會。
      二、人頭會員：高麗珠及黃阿雪各一會。
        （冒標時間約九十年一月左右，競標利息不確定，約二千多元左右）
附錄本案論罪科刑法條全文：
刑法第二百十六條：
行使第二百十條至第二百十五條之文書者，依偽造、變造文書或登載不實事項或使登
載不實事項之規定處斷。
刑法第二百二十條：
在紙上或物品上之文字、符號、圖畫、照像，依習慣或特約，足以為表示其用意之證
明者，關於本章及本章以外各罪，以文書論。
錄音、錄影或電磁紀錄，藉機器或電腦之處理所顯示之聲音、影像或符號，足以為表
示其用意之證明者，亦同。
稱電磁紀錄，指以電子磁性或其他無法以人之知覺直接認識之方式所製成之紀錄，而
供電腦處理之用者。
刑法第二百十條：
偽造、變造私文書，足以生損害於公眾或他人者，處五年以下有期徒刑。
刑法第三百三十九條：
一意圖為自己或第三人不法之所有，以詐術使人將本人或第三人之物交付者，處五年
  以下有期徒刑、拘役或科或併科一千元以下罰金。
二以前項方法得財產上不法之利益或使第三人得之者亦同。
三前二項之未遂犯罰之。
